【裁判字號】    95,上訴,2840
【裁判日期】    951228
【裁判案由】    毒品危害防制條例
【裁判全文】
臺灣高等法院臺中分院刑事判決        95年度上訴字第2840號
上  訴  人  臺灣彰化地方法院檢察署檢察官
被      告  甲○○
上列上訴人因被告毒品危害防制條例案件，不服臺灣彰化地方法
院中華民國95年10月31日第一審判決（民國95年度訴字第1712號
，起訴案號：臺灣彰化地方法院檢察署民國95年度毒偵字第3495
號），提起上訴，本院判決如下：
    主  文
上訴駁回。
    事  實
一、甲○○前於民國88年間因施用毒品案件，經依臺灣彰化地方
    法院 88年度毒聲字第167號裁定送觀察、勒戒後，認有繼續
    施用毒品之傾向，再依同法院以 88年度毒聲字第479號裁定
    令入戒治處所施以強制戒治，並經同法院以88年毒聲字第29
    11號裁定停止戒治，所餘戒治期間並宣告付保護管束，於89
    年2月14 日因保護管束期滿未經撤銷，視為強制戒治期滿，
    經臺灣彰化地方法院檢察署檢察官於 89年3月14日，以89年
    度戒毒偵字第243 號為不起訴處分確定。詎其未能戒除惡行
    ，復於89年8月2日因施用毒品案件，由同法院以89年度毒聲
    字第4877號裁定令入戒治處所施以強制戒治，於93年1月9日
    因法律修正而釋放。又因該施用毒品案件，經同法院以92年
    度訴緝字第41號判處有期徒刑7月確定，甫於 93年8月5日執
    行完畢。詎其仍未能悔改，明知海洛因業經公告為毒品危害
    防制條例第2條第2項所列管之第一級毒品，不得非法持有、
    施用，竟基於施用第一級毒品海洛因之犯意，於 95年7月20
    日下午 6時許，在彰化縣鹿港鎮○○里○○街○○路旁，以
    將海洛因粉末摻水，再以針筒注射靜脈之方式，施用第一級
    毒品海洛因1次。嗣為警於同年7月24日下午 7時55分許，經
    其同意採集尿液送驗後，結果呈嗎啡陽性之反應，始查悉上
    情。
二、案經彰化縣警察局鹿港分局及彰化分局移送臺灣彰化地方法
    院檢察署檢察官偵查起訴。
    理  由
一、上揭犯罪事實，迭據被告於警、偵訊及原審審理時坦承不諱
    ，且其於 95年7月24日採取之尿液，經詮昕科技股份有限公
    司檢驗結果，呈嗎啡陽性反應，有該公司95年8月9日編號00
    000000號濫用藥物尿液檢驗報告及委託驗尿代號與真實姓名
    對照認證單各1紙附卷可稽，足見其自白確與事實相符。
二、次查被告前於88年間因施用毒品案件，經依原審法院88年度
    毒聲字第167 號裁定送觀察、勒戒後，認有繼續施用毒品之
    傾向，再依同法院以 88年度毒聲字第479號裁定令入戒治處
    所施以強制戒治，並經同法院以88年毒聲字第2911號裁定停
    止戒治，所餘戒治期間並宣告付保護管束，於 89年2月14日
    因保護管束期滿未經撤銷，視為強制戒治期滿，經臺灣彰化
    地方法院檢察署檢察官於89年3月14日，以 89年度戒毒偵字
    第243號為不起訴處分確定；又於 89年8月2日又因施用毒品
    案件，由同法院以89年度毒聲字第4877號裁定令入戒治處所
    施以強制戒治，於93年1月9日因法律修正而釋放等情，有臺
    灣高等法院被告前案紀錄表、法務部刑案人犯在監所資料報
    表各1份及審法院 92年度訴緝字第41號判決在卷可稽，足認
    被告於88年間初犯施用毒品犯行，於 89年2月14日因強制戒
    治期滿後，曾於5年內即89年8月2日再犯施用毒品犯行。
三、按施用第一、二級毒品為犯罪行為，毒品危害防制條例第10
    條定有處罰明文。故施用第一、二級毒品者，依前揭規定本
    應科以刑罰。惟基於刑事政策，對合於一定條件之施用者，
    則依同條例第20條、第23條之規定，施以觀察、勒戒及強制
    戒治之保安處分。又毒品危害防制條例於92年7月9日修正公
    布，自93年1月9日施行，其中第20條、第23條將施用毒品之
    刑事處遇程序，區分為「初犯」及「5年內再犯」、「5年後
    再犯」。依其立法理由之說明：「初犯」，經觀察、勒戒或
    強制戒治後，應為不起訴處分或不付審理之裁定；經觀察、
    勒戒或強制戒治執行完畢釋放後，「5年內再犯」 者，因其
    再犯率甚高，原實施之觀察、勒戒及強制戒治既已無法收其
    實效，爰依法追訴或裁定交付審理。至於經觀察、勒戒或強
    制戒治執行完畢釋放後，「 5年後再犯」者，前所實施之觀
    察、勒戒或強制戒治已足以遮斷其施用毒品之毒癮，為期自
    新及協助其斷除毒癮，仍適用「初犯」規定，先經觀察、勒
    戒或強制戒治之程序。從而依修正後之規定，僅限於「初犯
    」及「5年後再犯」2種情形，始應先經觀察、勒戒或強制戒
    治程序。倘被告於5年內已再犯，經依法追訴處罰，縱其第3
    次（或第3次以上） 再度施用毒品之時間，在初犯經觀察、
    勒戒或強制戒治執行完畢釋放5年以後，已不合於「5年後再
    犯」之規定，且因已於 「5年內再犯」，顯見其再犯率甚高
    ，原實施觀察、勒戒或強制戒治，已無法收其實效，即應依
    該條例第10條處罰 （最高法院95年度台非字第296號判決意
    旨參照）。本件被告初犯施用毒品犯行，於 89年2月14日因
    強制戒治期滿後，既曾於 5年內再犯施用毒品犯行，依毒品
    危害防制條例第23條第2項規定，自應予依法論科。
四、按被告行為後，刑法及刑法施行法業於94年2月2日總統以華
    總一義字第09400014901號令修正公布，並於 95年7月1日施
    行（下稱新刑法，修正前刑法下稱舊刑法），參酌最高法院
    95年5月23日刑事庭第8次會議決議，新刑法第2條第1項之規
    定，係規範行為後法律變更所生新舊法律比較適用之準據法
    ，於新刑法施行後，應適用新刑法第2條第1項之規定，為「
    從舊從輕」之比較。查此次刑法第11條、第47條累犯之規定
    有所修正，此修正雖非犯罪構成要件之變更，但顯已影響行
    為人刑罰之法律效果，自屬法律有變更，依新法第2條第1項
    規定，比較新、舊法結果，對被告之法律效果並無不同，應
    依被告之行為時法律即舊法論處。又按海洛因係毒品危害防
    制條例第2條第2項第1 款所規定之第一級毒品，不得非法持
    有、施用，被告違反上開規定，非法持有進而施用海洛因，
    核被告所為，係犯毒品危害防制條例第10條第1 項之施用第
    一級毒品罪。被告非法持有第一級毒品之低度行為，已為其
    非法施用第一級毒品之高度行為所吸收，不另論罪。被告因
    施用毒品案件，經原審法院以92年度訴緝字第41號判處有期
    徒刑7月確定，甫於 93年8月5日執行完畢等情，有前開紀錄
    表可稽，其於前案有期徒刑執行完畢後 5年內再犯本案有期
    徒刑以上之罪，應依修正前刑法第47條規定，加重其刑。
五、原審因依毒品危害防制條例第10第1項，刑法第11 條前段、
    修正前刑法第47條，而漏引刑法第2條第1項前段規定，審酌
    被告之素行，施用毒品之次數，施用毒品是戕害自己身心健
    康之行為，所生危害等一切情狀，予以科處有期徒刑 8月，
    並以：檢察官另以被告基於施用海洛因之包括一罪犯意，另
    於95年9月12日下午11時許，在其上開處所，施用海洛因1次
    ，因認被告此部分亦涉有毒品危害防制條例第10條第1 項之
    施用第一級毒品罪嫌，無非係以被告之惟一自白為其論據；
    然查被告固坦認有上開施用海洛因之行為，並於偵查時供稱
    ：伊最後1次施用海洛因是95年9月12日下午11時許，在彰化
    縣鹿港鎮路邊等語（見偵查卷第21頁），惟被告就前揭於95
    年9月12日施用海洛因1次之供述，除惟一自白外，並無其他
    證據足以佐認與事實相符，與刑事訴訟法第154條第2項、第
    156條第2項所定證據法則有違，尚難逕以被告之自白，認定
    被告確有於上開時地施用海洛因 1次之行為，復查無其他積
    極之證據足認被告有何此部分之施用海洛因犯行，因檢察官
    認此部分與前開被告經判決有罪之施用海洛因 1次之犯行間
    ，具有包括一罪之關係，爰不另為無罪之諭知等語；認事用
    法，核無違誤，應予維持。
六、檢察官上訴意旨，以原判決所引用之最高法院 95年度第7次
    刑事庭會議決議意旨，乃藉由行為人是否曾於觀察勒戒、強
    制戒治或前次施用毒品行為後 「5年內再犯」，以資判斷行
    為人是否存有戒斷毒癮之可能，以及科予相關保安處分有無
    實效性之標準。換言之，行為人於 「5年內因施用毒品遭判
    決有罪」，並非最高法院持以判斷行為人有無戒除毒癮動機
    之標準；且行為人若能達成 5年內未施用毒品之戒斷期，自
    可於前次施用毒品後 5年後再犯時，重新依毒品危害防制條
    例第20條第3 項之規定取得再度觀察勒戒之機會。本件被告
    於89年8月2日施用第一級毒品海洛因後，因逃匿無蹤，直至
    92年8月28日始經臺灣彰化地方法院以 92年度訴緝字第41號
    判處罪刑；再次因施用毒品為警查獲，已是 95年7月20日施
    用毒品之緣故。亦即自89年8月2日起至95年7月20日止之近6
    年時間中，被告雖被法院判處施用毒品之罪刑，卻無再因施
    用毒品為警查獲之事實，其於 95年7月20日再犯施用第一級
    毒品罪時，自應依毒品危害防制條例第20條第3 項規定，進
    行觀察勒戒為宜；且被告雖於93年1月9日，在執行強制戒治
    中因毒品危害防制條例修正而獲釋放，但基於法律之目的性
    解釋，亦不該當毒品危害防制條例第23條第2 項所稱之「強
    制戒治執行完畢釋放」等語，固非無見，惟被告初犯施用毒
    品犯行，於89年2月14日因強制戒治期滿後，曾於5年內再犯
    施用毒品犯行，已詳見前述，其既曾於 5年內再犯施用毒品
    犯行，且經法院判處罪刑確定，而本件被告於 95年7月20日
    下午6時許施用毒品，雖距離89年2月14日強制戒治期滿日期
    已逾5年，惟被告於89年2月14日強制戒治期滿釋放後 5年內
    之89年8月2日又因施用毒品案件，由同法院以89年度毒聲字
    第4877號裁定令入戒治處所施以強制戒治，於93年1月9日因
    法律修正而釋放，並經同法院以92年度訴緝字第41號判處有
    期徒刑7月確定，於93年8月5日執行完畢，則被告於95年7月
    20日下午6時許施用毒品犯行，自非屬毒品危害防制條例第2
    0條第3項所定 「5年後再犯」之情形，原審因依毒品危害防
    制條例第23條第2 項規定，予以論罪科刑，於法並無不合，
    本件上訴為無理由，應予駁回。
據上論結，應依刑事訴訟法第368條，判決如主文。
本案經檢察官乙○○到庭執行職務。
中    華    民    國    95    年    12    月    28    日
              刑事第七庭  審判長法  官  林  榮  龍
                                法  官  黃  日  隆
                                法  官  鄭  永  玉
上列正本證明與原本無異。
如不服本判決應於收受送達後十日內向本院提出上訴書狀，其未
敘述上訴之理由者並得於提起上訴後十日內向本院補提理由書（
均須按他造當事人之人數附繕本）。
                                書記官    瑞  芳
中    華    民    國    95    年    12    月    28    日
                                                      Ｆ


司法院資訊處製作；財團法人民間司法改革基金會備份。
